【裁判字號】    92,上訴,304
【裁判日期】    920404
【裁判案由】    偽造文書等
【裁判全文】
臺灣高等法院刑事判決                            九十二年度上訴字第三○四號
    上  訴  人  臺灣士林地方法院檢察署檢察官
    被      告  丁  ○
                甲○○
右上訴人因被告等偽造文書案件，不服臺灣士林地方法院九十一年度易字第七四一號
，中華民國九十一年十二月五日第一審判決（起訴案號：臺灣士林地方法院檢察署八
十七年度偵續字第一三一號）提起上訴，本院判決如左：
    主  文
原判決撤銷。
丁○、甲○○共同行使偽造私文書，足以生損害於公眾，各處有期徒刑貳月，如易科
罰金，均以參佰元折算壹日。
偽刻之「戊○○」印章壹顆與民國八十三年三月二十三日汽車過戶登記申請書上偽造
之「戊○○」印文及署押各壹枚均沒收。
    事  實
一、丁○、甲○○係父子關係，均明知戊○○（即丁○之父）已於民國八十一年三月
    六日因病死亡，詎其等竟基於行使偽造私文書之共同犯意聯絡，於八十三年三月
    間某日，由丁○將戊○○生前之國民
    路三段七十五巷二一八弄六十五號住處交付甲○○，囑甲○○前往辦理戊○○名
    下所有，然在生前已贈與丁○之車牌號碼ＡＬ─○六九八號自用小客車之過戶登
    記。甲○○即於八十三年三月二十三日，在臺北市○○路○段二十一號臺北市監
    理處前，將戊○○之國民
    委由其偽刻戊○○印章並加以蓋用及偽簽戊○○之姓名，用以偽造汽車過戶登記
    申請書，而在上開過戶登記申請書上偽簽戊○○之署押一枚，並以前揭偽刻之印
    章蓋用而生印文一枚，持向臺北市監理處，辦理上開車輛之過戶登記，致使承辦
    之監理處人員陷於錯誤，將此不實之事項登載於其職務上所掌之公文書，而將上
    開車輛過戶給甲○○，致生損害於監理機關對於車籍管理之正確性。
二、案經被害人戊○○之子乙○○訴由臺灣士林地方法院檢察署檢察官偵查起訴。
    理  由
一、訊據被告丁○、甲○○對於前揭行使偽造私文書之事實均供承不諱，核與告訴人
    乙○○指訴情節相符，復有臺北市監理處函附上開車輛汽車新領牌照登記書、汽
    車過戶登記申請書、汽車各項異動登記書影本在卷足憑（見第九號偵查卷第八六
    至九十頁），而戊○○確於八十一年三月六日死亡，亦有
    見本院卷第二三頁），事證已至為明確。
二、告訴人雖另指戊○○生前並未將上開車輛贈與被告丁○，原判決就此部分認定事
    實與事實不符云云，惟查：
（一）被告丁○辯稱上開車輛係戊○○生前贈與，雖登記在戊○○名下，但實際上均
      由其使用，車輛原始證件資料亦由其保管，且其他兄弟亦有受贈車輛，戊○○
      去世後為驗車方便，才徵得其他兄弟同意逕行過戶一節，亦據被告甲○○供稱
      ：「（你知道為何要辦理過戶否？知道你父親輩有沒有糾紛？）我知道整個辦
      理過戶中車子沒有爭議，後來監理所罰單、驗車單、繳稅通知一直來，上一輩
      就討論趕快把車子過戶辦理。車子在我爺爺過世前三年已經給我父親使用，我
      爺爺在的時候，稅金、檢驗問題都是我父親處理的，我爺爺過世後就沒有處理
      ，車子懸在那裡沒有辦理，他們才討論把車子弄好」等情（見本院卷第三五頁
      ），證人即告訴人之姐己○○證稱：「（你父親的車子移轉登記給丁○時，你
      知情嗎？）他是大兒子給他是應該的」「我父親有說過，丁○是否有告訴我，
      我忘了，但是我知道有這件事」「丁○是大兒子，理所當然給丁○，當時我回
      去看我父親時，我父親告訴我的，是私底下告訴我的」「他（指丁○）有告訴
      我（指該車過戶的事），我說本來就是要給他了，不要緊」「你是否知道你父
      親給翁進文、翁明輝車子？）我知道」「我父親都有各買一部車子給兄弟」等
      情（見本院卷第四八至五一頁）。而所稱戊○○生前有贈與各兄弟汽車之事實
      ，復與另案被告即告訴人之三哥丙○○所稱：「（你其他兄弟說你父親生前各
      分贈一部車給你們？）是，我的是奧斯摩比，是我父親出錢登記我名」（見第
      九號偵查卷第七六頁反面）；另案被告即告訴人之四哥翁明輝所稱：「（你們
      說父親都各買一部車給你們，車籍？）都是各自保管」「（乙○○為何說他沒
      有？）乙○○原本就有車：：：」「（為何你車登記你名字，他們車登記你父
      親名？）因為他們車都是要供我父親乘坐」（見第九號偵查卷第九四頁正面）
      ；另案被告即告訴人二哥翁進文所稱：「：：：我們其他人都有，剛開始都是
      用我父親名義，之後買的才用翁明輝名義」「戊○○生前已同意將車送給丁○
      及甲○○？）車本來就要送丁○，但丁○要給甲○○」「（系爭車輛之前是否
      你在用？）是，後來換ＡＰ─六六九九車後，我父親就說給丁○，送給丁○兩
      年後，我父親才過世」（見第一三一號偵查卷第一二二頁反面）等語相互一致
      。本案係起因於戊○○家產分配之糾紛，證人己○○與告訴人、被告丁○均有
      兄弟姊妹之情誼，對案情應知之甚稔，且本案家產之爭執所涉者皆係戊○○之
      壽之長子，並無事證顯示二人有何不睦之事，則丁○之弟既均受有戊○○贈與
      之汽車，實無長子反而未受贈與之理。且上開車輛為一九八五年份的車子，甲○○於八十三年辦理過戶時，已為八、九年之舊車，與卷附戊○○之其他遺產
      資料相較，價值尚屬有限，被告丁○既有一定之資產，實無侵占系爭車輛而惹
      起家庭紛爭之必要，是證人己○○所證與情理相符，當足採信，被告所辯堪信
      為實在。
（二）告訴人雖堅稱並無聽聞戊○○曾將車輛贈與被告丁○，倘戊○○有贈與丁○上
      開車輛之意，應於當時就辦理過戶手續云云。惟參酌被告甲○○所供：「（你
      爺爺說要贈與系爭車輛給丁○的時候丙○○在否？）我不知道，我們家人很多
      ，當天某個聚會，很多人在，我爺爺一句話而已」（見本院卷第三七頁）、「
      （你是否聽過你爺爺說要把車子送給你父親？）有，因為我與我爺爺住在一起
      ，他曾經有告訴我說這台車子要給我父親，爺爺把本案這部車子換了以後，就
      把本案這部車子送給我父親了」（見本院卷第五十頁）及前開證人己○○陳稱
      戊○○係私下告知贈與上開車輛之證詞，可知戊○○表示將該車贈與丁○一事
      ，並非刻意為之，而係於適當時機告知適當之人，是證人丙○○雖證稱：「（
      剛剛甲○○說戊○○當著大家的面把車子送給丁○使用，你知道否？我不知道
      ，因為我們沒有住在一起」等語（見本院卷第三六、三七頁），然與上情並不
      相違。況上開車輛既係戊○○換車後始贈與丁○之二手車，且該車已在被告丁○占有使用中，其他兄弟姊妹當時又無爭執，戊○○實無一一告知上開車輛所
      有權之歸屬之必要。至該車登記何人名義、是否辦理過戶，可能原因甚多，單
      純未予理會亦有可能，尚難因此即反為推論戊○○無贈與上開車輛予被告丁○
      之意。告訴人雖另指稱其並未得父親贈與車輛云云，惟被告丁○係於戊○○八
      十一年三月六日過世前二、三年始受贈上開車輛之事實，有翁進文前開供詞可
      稽，並與被告甲○○所稱其父親丁○使用該車之時間相吻合，而告訴人於書狀
      中自承其於七十八年即全家移民國外（見第一三一號偵查卷第一七四頁），則
      另案被告翁進文所稱：「（你父親有無買車給乙○○？）乙○○那時移民去加
      拿大，有帶錢去，所以沒買車：：：」等語（見第一三一號偵查卷第十七頁反
      面）應屬事實，是此自難據為不利於被告之認定。至告訴人另提出被告丁○兄
      弟間談話之錄音帶譯文（見第九號偵查卷第三八、三九頁），指稱翁明輝曾表
      示上開車輛過戶須得全部繼承人七人蓋章，可知戊○○生前並無將該車贈與被
      告丁○一節云云，然汽車之過戶與所有權之移轉本屬二事，雖本案因戊○○已
      亡故，監理單位形式上無從認定系爭車輛所有權之歸屬，在過戶之手續上有全
      體繼承人蓋章之必要，惟汽車為動產，依民法第七百六十一第一項規定，其物
      權之讓與以交付為生效要件，在監理機關所為過戶，屬於行政上事項，不生物
      權移轉之效力（最高法院七十一年度台上字第三九二三號民事判決參照），則
      上開車輛既於戊○○生前即交付被告丁○使用，且與丁○有所有權移轉之合意
      ，自不因有無過戶而影響該車所有權之認定，是雖戊○○之繼承人有上開談話
      ，然與前開認定並無何相違之處。
三、被告二人未於戊○○生前辦理上開車輛之過戶，於戊○○過世後，亦未依道路交
    通安全規則規定申請異動登記，卻偽造汽車過戶登記申請書，再持向臺北市監理
    處辦理戊○○為登記名義人之過戶登記，致使承辦之監理處人員陷於錯誤，將此
    不實之事項登載於其職務上所掌之公文書，而將該車過戶甲○○，致生損害於監
    理機關對於車籍管理正確性，核係犯刑法第二百十六條、第二百十條行使偽造私
    文書罪、第二百十四條之使公務員登載不實文書罪。被告二人對上揭犯行有犯意
    聯絡與行為分擔，均為共同正犯，又被告二人係利用不知情之不詳姓名男子為上
    開行為，均為間接正犯。其等所為偽刻印章並加蓋用及偽簽署押，均係偽造文書
    之部分行為，而偽造私文書之低度行為，應為行使偽造私文書之高度行為所吸收
    ，均不另論罪。被告所犯前開使公務員登載不實文書罪、行使偽造私文書罪間，
    具有方法結果之牽連犯關係，應從一重之行使偽造私文書罪處斷。公訴人雖未述
    及偽刻戊○○印章部分及行使偽造私文書罪之事實，然因與前揭論罪科刑之部分
    ，有如前所述之吸收關係，而為起訴效力所及，自應併予審究。又被告行為後，
    刑法第四十一條業於九十年一月十日經總統修正公布，於同年一月十二日生效施
    行，依刑法第二條第一項前段之規定，並參最高法院二十四年七月一日民刑庭總
    會決議意旨，應適用修正後之刑法第四十一條第一項之規定。
四、原審認被告所犯罪證明確，予以論罪科刑，固非無見。惟查：（一）上開車輛過
    戶事宜係被告甲○○委由他人代辦，偽刻之戊○○印章亦係由甲○○委由他人所
    刻，業據被告甲○○供述綦詳（見第九號偵查卷第九三頁反面、本院卷第三四、
    三五頁），觀之卷附汽車過戶登記申請書，戊○○之印文與甲○○之印文字體形
    式相同，其上戊○○、甲○○簽名字跡亦相符，而與被告甲○○在本院開庭後簽
    名之字跡不同，可知汽車過戶登記申請書上戊○○、甲○○之簽名及印文，皆非
    被告甲○○所親為，而係其委由他人代辦。原審認上開戊○○印章係由被告丁○
    所交付，簽名係由甲○○填寫，自有未合。（二）本件係偽刻戊○○之印章，然
    後在汽車過戶登記申請書上蓋用所生偽造之印文。原判決並未認定被告二人有何
    偽刻印章情事，卻認所蓋用之戊○○印文係屬偽造，所為認定之事實自相矛盾。
    （三）原判決於事實欄並未認定偽造之戊○○署押及印文之個數，且未認定犯罪
    行為地，亦有未當。（四）上開車輛既為戊○○生前贈與丁○，則戊○○之其餘
    繼承人對該車顯無繼承權，是被告二人所犯行使偽造文書罪，應認僅生損害於監
    理機關對於車籍管理正確性，原審判決認尚足生損害於戊○○其餘繼承人，亦有
    違誤。公訴人上訴，認上開車輛並非丁○所有，原審認定事實有誤，指摘原判決
    不當云云，雖無理由，惟原判決既有可議，自應由本院予以撤銷改判。
五、爰審酌本件車輛雖登記在戊○○之名下，然實已為被告丁○所有，被告二人因欠
    缺法律常識，未依正當程序辦理過戶手續，一時失慮致犯本罪，然於犯罪後均坦
    承犯行，並表悔悟及被告犯罪之動機、目的、手段、所生危害、犯後態度等一切
    情狀，各量處有期徒刑二月，並諭知易科罰金之折算標準。至偽造之汽車過戶登
    記申請書上偽造之「戊○○」署押及印文各一枚，併依刑法第二百十九條之規定
    宣告沒收。另偽刻之戊○○印章一顆，雖未扣案，依被告甲○○陳稱：忘記放那
    裡（見第九號偵查卷第九三頁反面）、用畢就丟了等語（見本院卷第三五頁），
    前後對照以觀，可知所謂丟了應係隨手放置而忘記而在之意，尚無確切證據證明
    業已滅失而不存在，亦併依上開規定宣告沒收。
六、臺灣士林地方法院檢察署移送併辦意旨同前公訴人上訴理由，亦指被告二人尚侵
    占上開車輛，足生損害於戊○○之其他繼承人乙○○之權益，涉有刑法第三百三
    十五條第一項之侵占罪嫌，與上開偽造文書部分有牽連犯之關係云云。惟查：上
    開車輛已由戊○○於生前贈與被告丁○一節，已如前述，雖被告過戶之程序與法
    相違，然尚難認被告有何侵占之犯行。又此部分事實，業經臺灣士林地方法院檢
    察署檢察官調查後，認為被告丁○、甲○○未涉侵占犯行，而予以不起訴處分在
    案，雖嗣經告訴人聲請再議後發回續行偵查，然遍查發回臺灣士林地方法院檢察
    署檢察官八十七年度偵續字第一三一號不起訴處分書之臺灣高等法院檢察署檢察
    長九十年度議字第五六二號命令內容（見第十二號偵查卷第三至六頁），並未就
    上開不起訴處分書中認定被告丁○、甲○○無侵占上開車輛之事實有何指摘。公
    訴人亦未具任何具體理由即認被告二人涉有侵占罪嫌，將發回後之該部分事實移
    證據足以證明被告二人有何侵占之犯行，自屬不能證明此部分犯罪。而此部分未
    據公訴人起訴，僅為移送併辦意指所指，故無庸不另為無罪之諭知，惟因偽造文
    書犯行已予論罪，故就相關移送併辦部分說明如上。
據上論斷，應依刑事訴訟法第三百六十九條第一項前段、第三百六十四條、第二百九
十九條第一項前段、刑法第二條第一項前段、第二十八條、第二百十六條、第二百十
條、第二百十四條、第五十五條、第二百十九條、第四十一條第一項、罰金罰鍰提高
標準條例第一條前段、第二條，判決如主文。
本案經檢察官郭弘佑到庭執行職務。
中      華      民      國    九十二    年      四      月      四      日
                              臺灣高等法院刑事第十一庭
                                  審判長法  官  楊  照  男
                                        法  官  陳  炳  彰
                                        法  官  王  詠  寰
右正本證明與原本無異。
如不服本判決，應於收受送達後十日內向本院提出上訴書狀，其未敘述上訴之理由者
並得於提起上訴後十日內向本院補提理由書（均須按他造當事人之人數附繕本）。
                                        書記官  駱  麗  君
中      華      民      國    九十二    年      四      月      四      日
附錄本案論罪科刑法條全文：
刑法第二百十六條
行使第二百十條至第二百十五條之文書者，依偽造、變造文書或登載不實事項或使登
載不實事項之規定處斷。
刑法第二百十條
偽造、變造私文書，足以生損害於公眾或他人者，處五年以下有期徒刑。
刑法第二百十四條
明知為不實之事項，而使公務員登載於職務上所掌之公文書，足以生損害於公眾或他
人者，處三年以下有期徒刑、拘役或五百元以下罰金。


司法院資訊處製作；財團法人民間司法改革基金會備份。
